【裁判字號】    90,訴,283
【裁判日期】    901219
【裁判案由】    房屋稅
【裁判全文】
臺中高等行政法院判決                                九十年度訴字第二八三號
                              .
    原      告  太山工業股份有限公司
    代  表  人  甲○○
    代  表  人  乙○○
    訴訟代理人  丙○○
                丁○○
                戊○○
右當事人間因房屋稅事件，原告不服財政部中華民國九十年一月二日台財訴第000
0000000號及九十年一月三日台財訴第0000000000號再訴願決定，
提起行政訴訟，本院判決如左︰
    主  文
原告之訴駁回。
訴訟費用由原告負擔。
    事  實
一、事實概要：
    緣原告所有坐落台中市○○區○○里○○○路○段四○號房屋，經被告機關八十
    六年七月清查發現設有富順工業股份有限公司（以下簡稱富順公司），認使用情
    形變更為營業，經函告將變更稅率課稅。原告復以該房屋僅四分之一面積出租供
    營業使用，其餘四分之三為自用及空置，被告機關所屬黎明分處卻以二分之一面
    積計徵營業用房屋稅，乃請求退還七十六年至八十六年溢繳稅款，經該分處准自
    八十七年二月起變更營業用面積為七二○平方公尺，惟未准退還歷年所繳稅款，
    嗣原告三次請求退還系爭稅款，經該分處以八十七年四月十六日黎明分二字第八
    四二三號函復「‧‧‧請依‧‧‧規定提出行政救濟‧‧‧」原告不服，向台灣
    省政府提起訴願，案經該府八十七年十一月二日八七府訴一字第一六九四○九號
    訴願決定：「原處分撤銷，由原處分機關另為處分。」嗣被告機關於八十八年八
    月二十日以中市稅財字第八八○一五四一八號函原告：「‧‧‧依查得資料重核
    如下：出租予富順公司部分計一、一三二‧六平方公尺按營業用稅率課徵，另七
    二○平方公尺供堆置原供生產用之機械及材料部分按營業減半稅率核課，空置部
    分一、四一九‧八平方公尺因已變更用途非供直接生產使用，應按非住非營稅率
    課徵，餘八三‧二平方公尺仍按住家用稅率核課，並依稅捐稽徵法第二十八條及
    財政部八十年四月二十三日台財稅第七九○二一一八四七號函規定退還八十二年
    至八十六年溢繳房屋稅分別為三、○一六元，二、九六三元，二、九二七元，八
    、八三八元，八、六九六元及加計自本分處駁回申請退稅之日起至填發國庫支票
    之日止之利息一併退還。‧‧‧」。另被告機關所屬黎明分處核定原告首揭房屋
    八十七年度房屋稅六六、七九五元（營業用四九、一七○元、住家用二、七七八
    元、非住非營一四、八四七元）教育捐一四、七五一元，合計八一、五四六元。
    原告不服，申經復查決定變更房屋本稅為五六、二一四元，教育捐九、四九九元
    。原告對上開核定均表不服，提起訴願、再訴願，遞遭駁回，乃提起行政訴訟。
二、兩造聲明：
（一）原告聲明求為判決：
      再訴願決定、訴願決定及原處分不利於原告之部分均撤銷。
      被告應給付原告自民國七十六年至八十七年度如附表所載歷年溢繳之房屋稅及
      自繳稅日起至退還日止，按年息百分之六計算之利息。
（二）被告聲明求為判決：
      應退還利息部分按被告原核定八十二年至八十六年退稅金額加計自原告繳納房
      屋稅款之日起至填發國庫支票之日止之利息退還，其餘原告之訴駁回。
三、兩造之爭點：
  甲、原告主張之理由：
（一）按稅捐稽徵法第二十八條係指納稅人按稅法自行計算稅額，計算錯誤等給予退
      稅時效五年之限制，而公務員自行發覺行使公權力有誤，溢徵房屋稅，則無該
      條之適用，不能因發現遲延超過五年時效，即不予退還納稅人溢繳之稅額。
（二）被告機關黎明分處八十七年二月十日黎明分二字第○一九一三號函通知原告出
      租面積為七二○平方公尺，餘為原告自用，被告答辯書內第三次重測，將出租
      面積變更為一、一三二‧六平方公尺，自用面積七二○平方公尺，餘視作空置
      ，以非住非營稅率課徵。另被告答辯書又作第四次重測，將出租面積改為九七
      ○‧七平方公尺，被告前後「實際勘查結果」四次產生不同數據，不委託有公
      信力之第三者實地勘查取信原告，實不可取。再根據中興地政事務所發給＃48
      建物謄本及平面圖均證實面積為一○一‧四平方公尺，而非一四四‧一平方公
      尺，內閒置鍋爐兩具，並非空置不用。＃49建物根據中興地政事務所發給建物
      謄本及平面圖自用部分合計為二、四二九‧四平方公尺，被告卻謊稱其中一、
      四四○平方公尺為空置，卻提不出實據，且原告每年每月均有申報營業稅、動
      力費、工資等，及原告從未有停工及暫時停工之情事，並執有經濟部發給工廠
      登記證，被告對原告之證物均不予採信，又提不出反證，被告所作認定有濫權
      之虞。自民國七十六年至今，出租面積及自用面積及用途均從未變更，有八十
      九年十一月一日台中健行路郵局存證信函第二八一七號證明自七十六年至九十
      年承租面積從未變更，維持七六三平方公尺不變。
（三）九十年三月十二日由被告及其所屬黎明分處勘查小組成員會同原告負責人實地
      丈量勘查結果：出租予富順公司面積合計七九一‧九平方公尺。自用（營業減
      半）面積合計二、四九一‧九平方公尺。宿舍部分合計為一三二‧三四平方公
      尺。以上會勘結果於被告答辯書中亦有說明，且被告業已於九十年四月二十日
      以中市稅法字第九○○三六五三九號函告知原告，該結果雖然不能十分公正，
      但尚可接受。惟原告對該會勘之結果仍有以下二疑點：
  １、九十年三月十二日會勘有關出租予富順公司供生產用廠房為五八○‧八平方公
      尺（24.3公尺×24公尺＝580.8 平方公尺）係以牆心至牆心距離計算；而原告
      係以牆內側至內側距離計算，得面積五五二平方公尺（ 23公尺×24公尺＝552
      平方公尺），故被告計算結果較原告多出二八‧八平方公尺，究係以何者之計
      算為準？
  ２、過去歷年來房屋稅有關鍋爐室旁僅有兩面牆之隔之集塵室及雨棚均不課稅，為
      何會勘時計入課稅？
（四）答辯書內所舉承租人富順公司八十八年六月二十四日函，業經承租人於八十八
      年十一月一日更正，內容與九十年三月十二日會勘結果相同，然被告皆故意掩
      飾略而不提。
（五）按九十年三月十二日履勘結果，就各年度稅單內記載房屋總現值，除以總面積
      三、四一六平方公尺，求出單位面積平均現值，再乘以出租、自用及住宿面積
      及稅率，超過部分即為各年度溢徵之房屋稅。依上計算方式七十六年至八十七
      年度應退還溢徵房屋稅金額分計如下：七十六年度應退還一萬二千五百十七元
      ；七十七年度應退還一萬二千二百九十三元；七十八年度應退還一萬二千零七
      十元；七十九年度應退還一萬一千九百二十七元；八十年度應退還一萬一千七
      百八十二元；八十一年度應退還一萬一千五百六十元；八十二年度應退還一萬
      一千三百二十二元；八十三年度應退還一萬一千一百八十六元；八十四年度應
      退還一萬零九百六十六元；八十五年度應退還一萬零八百二十元；八十六年度
      應退還一萬零六百元；八十七年度應退還二萬零七十七元。
  乙、被告主張之理由：
（一）七十六年度至八十六年度房屋稅部分：
  １、按「納稅義務人對於因適用法令錯誤或計算錯誤溢繳之稅款，得自繳納之日起
      五年內提出具體證明，申請退還；逾期未申請者，不得再行申請。」稅捐稽徵
      法第二十八條定有明文。次按「私有房屋有左列情形之一者，其房屋稅減半徵
      收：一、‧‧‧二、合法登記之工廠，供直接生產使用之自用房屋。」又「合
      法登記之工廠，停工期間，其自有供直接生產使用之廠房，仍可依房屋稅條例
      第十五條第二項規定，減半徵收房屋稅，但將廠房變更供其他使用者，應按實
      際使用情形核課房屋稅。」「空置房屋，其使用執照所載用途為非住家使用（
      包括營業用與非營業用）者，自七十五年七月一日起一律按非住家非營業用稅
      率課徵房屋稅。」分別為房屋稅條例第十五條第二項第二款所明定及財政部七
      十年二月十六日台財稅第三一一八○號函、七十五年十一月廿六日台財稅第七
      五七五○八八號函所明釋。
  ２、系爭房屋經被告黎明分處八十六年七月清查發現設有富順公司，認使用情形變
      更為營業，經八十七年一月十三日函告將變更稅率課稅。原告復以該房屋僅四
      分之一面積出租供營業使用，其餘四分之三為自用及空置，被告黎明分處卻以
      二分之一面積計徵營業用房屋稅，乃請求退還七十六至八十六年溢繳稅款，經
      該分處准自八十七年二月起變更營業用面積為七二○平方公尺（係指廠房核課
      面積二、八八○平方公尺的四分之一），惟未准退還歷年所繳稅款，嗣原告再
      於八十七年二月二十三日、三月六日及四月八日三次請求退還系爭稅款未准，
      乃提訴願，案經台灣省政府訴願決定：「原處分撤銷，由原處分機關另為處分
      。」嗣被告黎明分處函請原告及承租人富順公司提示租賃契約及相關帳證資料
      供核，惟原告並未提出，乃依富順公司提供租賃契約書、支付租金之支票及帳
      簿資料查得該公司自七十八年九月起即承租該址廠房使用面積一、○一六‧八
      平方公尺（對照原告廠房平面圖將廠房區隔為甲、乙、丙區及畫有斜線部分表
      示為出租範圍，此一、○一六‧八平方公尺，係包括乾燥室、廠房甲區及擴及
      使用廠房丙區）辦公室使用面積九九‧一七平方公尺，自八十一年十二月起增
      租二樓部分作為展示室使用面積為一六‧五三平方公尺等資料，依法重核如下
      ：出租予富順公司部分計一、一三二‧六平方公尺按營業用稅率課徵，另七二
      ○平方公尺供堆置原供生產用之機械及材料部分按營業減半稅率核課，空置部
      分一、四一九‧八平方公尺，因已變更用途非供直接生產使用，應按非住非營
      稅率課徵，餘八三‧二平方公尺仍按住家用稅率核課，並依稅捐稽徵法第二十
      八條及財政部八十年四月二十三日台財稅第七九○二一一八四七號函規定退還
      八十二至八十六年溢繳房屋稅分別為三、○一六元，二、九六三元，二、九二
      七元，八、八三八元，八、六九六元及加計自該分處駁回申請退稅之日起至填
      發國庫支票之日止之利息一併退還。
  ３、惟原告訴訟理由執稱面積有誤部分，查九十年三月十二日由被告及所屬黎明分
      處勘查小組成員會同原告負責人實地丈量勘查結果：
（１）系爭房屋廠房面積正確計有二、九四六‧三五平方公尺，包含租予富順公司之
      甲區五八○‧八平方公尺，供原告堆置其原供生產用之機械及材料部分目前停
      工中之乙區八七一‧二平方公尺，及散置有部分小型機器之丙區一、四九四‧
      三平方公尺。丙區其中面積約有四四八‧三平方公尺堆置有富順公司貨品（該
      部分面積視堆貨情形而定並不固定），甲、丙區可通行。
（２）系爭房屋廠房旁（臨丙區廠房）廁所面積二九‧二八平方公尺。
（３）系爭房屋廠房旁（臨甲區廠房）租予富順公司之乾燥室面積一四四平方公尺。
（４）系爭房屋鍋爐室主體面積一○○‧八平方公尺，鍋爐室旁之集塵室、雨棚面積
      分別為一五‧七五平方公尺，九‧八平方公尺。
（５）系爭房屋租予富順公司之辦公室主體面積六七‧一六平方公尺，辦公室旁之臥
      室、廁所面積分別為一四平方公尺，六‧三平方公尺。
（６）系爭房屋二樓面積八二‧七六平方公尺（自八十一年十二月起增租二樓部分作
      為展示室使用面積為一六‧五三平方公尺）。
      依據以上實地勘查結果，系爭房屋廠房總面積二、九四六‧三五平方公尺，而
      黎明分處以廠房面積二、八八○平方公尺核課，對該公司已屬有利，基於行政
      救濟不得為更不利於行政救濟人之決定之法理，廠房原以面積二、八八○平方
      公尺核課，應予維持。惟本案退還溢繳房屋稅事件，依據租賃契約記載租予富
      順公司廠房使用面積一、○一六‧八五平方公尺，參照上揭乾燥室、甲乙區廠
      房實際總面積，應係包括乾燥室一四四平方公尺，甲區廠房面積五八○‧八平
      方公尺，丙區廠房面積二九二‧○六平方公尺（1016.00-000- 000.8），按營
      業用稅率核課；租予富順公司辦公室、展示室使用面積分別為九九‧一七平方
      公尺，一六‧五三平方公尺，參照上揭辦公室（連同臥室、廁所），二樓實際
      總面積，正確應係租予富順公司辦公室（連同臥室、廁所）八七‧四六平方公
      尺，展示室一六‧五三平方公尺，按營業用稅率核課。另鍋爐室部分，黎明分
      處原以面積一四四‧一平方公尺，且空置非供直接生產使用，按非住非營稅率
      核課，參照上揭實地勘查其內確實置有閒置二具鍋爐，且呈現塵封已久跡象，
      連同旁邊集塵室、雨棚面積合計一二六‧三五平方公尺，應予追溯認定為供堆
      置原供生產用之機械及材料部分，改按營業減半稅率核課。
  ４、綜上，本案八十二年至八十六年系爭房屋稅，經以總面積三、三四九‧八五平
      方公尺及使用情形重核如下：
（１）按營業用稅率核課面積（合計一、一二○ ‧八五平方公尺）：
      出租富順公司廠房一、○一六‧八六平方公尺包括乾燥室一四四平方公尺，甲
      區廠房五八○‧八平方公尺，丙區廠房二九二‧○六平方公尺（1016.00-000-
      000.8 ）。出租富順公司辦公室（含臥室及廁所）、展示室分別為八七‧四六
      平方公尺，一六‧五三平方公尺。
（２）按營業用稅率減半核課面積（合計九九七‧五五平方公尺）：
      鍋爐室（含集塵室、雨棚）一二六‧三五平方公尺，乙區廠房八七一‧二平方
      公尺。
（３）按非住家非營業用稅率核課面積（合計一、一三五‧九四平方公尺）：
      丙區廠房一、一三五‧九四平方公尺（全廠2880-甲580.8-乙871.2-丙292.06）
      。
（４）按住家用稅率核課面積（合計九五‧五一平方公尺）：
      二樓扣除展示室以外面積六六‧二三平方公尺（82.76-16.53 ），廠房旁廁所
      面積二九‧二八平方公尺。
      準此，本案依前揭之各使用情形重行計算應退還八十二年至八十六年度溢繳房
      屋稅分別為○元，○元，○元，四、九三四元（應退教育捐），四、八五二（
      應退教育捐）元，相較於本處原核定退還八十二年至八十六年度溢繳房屋稅（
      本稅與教育捐合計）分別為三、○一六元，二、九六三元，二、九二七元，八
      、八三八元，八、六九六元顯為不利，基於禁止不利益變更之原則，被告原核
      定「退還八十二年至八十六年度溢繳房屋稅（本稅與教育捐合計）分別為三、
      ○一六元，二、九六三元，二、九二七元，八、八三八元，八、六九六元」應
      予維持。另應退還利息部分依財政部八十九年六月三日臺財稅第八九○四五三
      三三四號函示：「納稅義務人依稅捐稽徵法第二十八條規定申請退還溢繳稅款
      ，經稽徵機關核准者，參照行政法院八十六年八月份庭長評事聯席會議決議意
      旨，准自納稅義務人繳納該項稅款之日起加計利息一併退還。說明‧‧‧四、
      本函對於發布時未確定案件有其適用。」加計自該公司繳納八十二至八十六年
      房屋稅款之日起至填發國庫支票之日止之利息一併退還，併此陳明。
  ５、至原告爭執廠房面積約二分之一部分（即原告提供平面圖廠房丙區部分）非空
      置云云。查本案系爭房屋八十二至八十六年除了租賃契約已明載廠房使用範圍
      面積一、○一六‧八六平方公尺，參照出租範圍斜線圖及廠房甲乙丙區固定之
      區隔，係含使用廠房之乾燥室一四四平方公尺，廠房甲區五八○‧八平方公尺
      及擴及使用丙區二九二‧○六平方公尺，以全廠房原核課面積二、八八○平方
      公尺核減剩餘丙區面積一、一三五‧九四平方公尺部分，黎明分處原即認屬空
      置以非住非營稅率核課外，原告於各該年度亦未依房屋稅條例第七條規定申請
      使用情形變更，且距九十年三月十二日實地勘查，已時隔久遠，無法追溯認定
      ，此部分面積一、一三五‧九四平方公尺仍維持以非住非營稅率核課，併此敘
      明。另本案八十二年至八十六年系爭房屋除應以實際查得租約所載使用範圍面
      積，並應參酌九十年三月十二日實地丈量勘查之各建物總面積予以重核計徵房
      屋稅，並重核應退還原告溢繳房屋稅（結果反較原核退稅金額不利），是以，
      原告於另案八十八年度房屋稅行政訴訟期間所具之存證信函提出有關系爭房屋
      面積，核難採從。
  ６、另原告九十年七月二十七日補充理由狀，主張可接受前述九十年三月十二日現
      場履勘結果，並據該履勘結果，就各年度完稅稅單內記載房屋總現值，除以總
      面積三、四一六‧四平方公尺，求出單位面積平均現值，再乘以出租、自用及
      住宿面積及稅率，自行算出各年度應退還稅額一節。查九十年三月十二日由被
      告及所屬黎明分處相關人員及原告共同參與現場履勘，測得總面積為三、四一
      六‧一四平方公尺，含其中整座廠房面積為二、九四六‧三五平方公尺，而當
      時原告就系爭房屋有四個案件提行政救濟：八十九年度房屋稅訴願事件、八十
      八年度房屋稅行政訴訟事件、八十七年度房屋稅行政訴訟事件、八十二年至八
      十六年度申請退還溢徵房屋稅行政訴訟事件（本案）。其中八十九年度房屋稅
      訴願事件因距離九十年三月十二日現場履勘時間接近，乃按履勘當時實際使用
      情形認定總面積三、四一六‧四平方公尺，含營業用稅率核課面積為七九一‧
      九平方公尺、營業用稅率減半核課面積為二四九一‧九平方公尺、住家用稅率
      核課面積一三二‧三四平方公尺；惟本案八十二至八十六年（與八十七年、八
      十八年度同）房屋稅核稅總面積為三、三四九‧八五平方公尺，包含營業用稅
      率核課面積為一、一二○‧八五平方公尺、營業用稅率減半核課面積為九九七
      ‧五五平方公尺、非住家非營業用稅率核課面積一、一三五‧九四平方公尺、
      住家用稅率核課面積九五‧五一平方公尺，與八十九年度不同的原因，主要在
      於其中整座廠房被告原即以二、八八○平方公尺計算，對其較有利，故連帶總
      面積三、三四九‧八五平方公尺，亦對其有利，又八十二至八十六年整座廠房
      約二分之一部分扣除出租予富順公司剩餘部分（即原告所繪出租廠房圖丙區）
      ，黎明分處原即認屬空置以非住非營稅率核課，原告於各該年度亦未依房屋稅
      條例規定申請使用情形變更，且距離九十年三月十二日履勘，已時隔久遠，無
      法按勘查當時之情形追溯認定，仍以非住非營稅率核課。故原告主張總面積為
      三、四一六‧四平方公尺包含營業用稅率核課面積為七九二平方公尺、營業用
      稅率減半核課面積為二、四九二平方公尺，係為八十九年度核課情形，與本案
      八十二至八十六年度核課情形不同，理由均已詳如前述。次查房屋稅就建物各
      不同使用情形以公式：【核定單價×樓層高度×（１－折舊率×經歷年度）×
      地段率×面積＝課稅現值】，再以課稅現值，分別按營業用稅率三﹪、營業用
      減半稅率一‧五﹪、非住非營稅率二﹪、住家用稅率一‧三八﹪計得應納稅額
      ，是原告主張之各使用情形面積及計算方式，核無足採。
  ７、綜上，此部分原告主張為部分有理由，請判決如答辯聲明。
（二）八十七年度房屋稅部分：
  １、按「私有房屋有左列情形之一者，其房屋稅減半徵收：一、‧‧‧二、合法登
      記之工廠，供直接生產使用之自用房屋。」又「合法登記之工廠，停工期間，
      其自有供直接生產使用之廠房，仍可依房屋稅條例第十五條第二項第二款規定
      ，減半徵收房屋稅，但將廠房變更供其他使用者，應按實際使用情形核課房屋
      稅。」「空置房屋，其使用執照所載用途為非住家使用（包括營業用與非營業
      用）者，自七十五年七月一日起一律按非住家非營業用稅率課徵房屋稅。」分
      別為房屋稅條例第十五條第二項第二款所明定及財政部七十年二月十六日台財
      稅第三一一八○號函、七十五年十一月廿六日台財稅第七五七五○八八號函所
      明釋。
  ２、原告就本案申請復查及提起訴願均主張廠房部分除七二○平方公尺出租外，餘
      係自用，應按營業用減半稅率核課，嗣提起再訴願則訴稱系爭房屋自行供生產
      、加工用面積為一、五○○平方公尺，供倉庫使用八二八平方公尺，出租廠房
      七六三平方公尺，被告以空置不用面積一、四四○平方公尺，出租廠房面積七
      二○平方公尺均非事實等語，乃至本次行政訴訟，其各階段行政救濟所指陳者
      ，皆不相同。適被告為究明原告因另案八十九年度房屋稅（課徵所屬期間：八
      十八年七月一日至八十九年六月卅日）訴願案主張之實情，於九十年三月十二
      日由各經辦人員會同實地履勘（原告代表人亦在場）獲致之結果如下：
（１）廠房面積正確計有二、九四六‧三五平方公尺，包含租予富順公司之甲區五八
      ○‧八平方公尺，供原告堆置其供生產用之機械及材料部分目前停工中之乙區
      八七一‧二平方公尺，及散置有部分小型機器之丙區一、四九四‧三平方公尺
      。其中面積約有四四八．三平方公尺堆置有富順公司貨品（該部分面積視堆貨
      情形而定並不固定），甲、丙區則可相互通行。
（２）廠房旁（臨丙區廠房）廁所面積二九‧二八平方公尺。
（３）廠房旁（臨甲區廠房）租予富順公司之乾燥室面積一四四平方公尺。
（４）廠房旁鍋爐室主體面積一○○‧八平方公尺內置有鍋爐二具，塵封已久，鍋爐
      室旁之集塵室、雨棚面積分別為一五‧七五平方公尺，九‧八平方公尺。
（５）租予富順公司之辦公室主體面積六七‧一六平方公尺，辦公室旁之臥室、廁所
      面積分別為一四平方公尺，六‧三平方公尺。
（６）前開部分二樓面積八二‧七六平方公尺為住家用，其中展示室部分一六．五三
      平方公尺，八十九年租賃契約記載未承租改課住家用。
  ３、茲因廠房實際丈量面積為二、九四六‧三五平方公尺，又取具原告與富順公司
      訂定租賃期間為八十六年四月一日起至八十七年三月卅一日止，延至八十八年
      三月卅一日之契約載明使用坪數：辦公室三十坪，工廠三○七．六坪，展示室
      五坪，合計三四二．六坪，是二樓出租供展示室用仍應認定一六．五二平方公
      尺，廠房出租為一、○一六．八五平方公尺（其中甲區五八○‧八平方公尺，
      乾燥室一四四平方公尺，其餘使用丙區廠房部分為面積二九二‧○六平方公尺
      【1,016.00-000-000.8】），至出租辦公室雖契約載明九九．一七平方公尺，
      惟實地丈量面積為八七‧四六平方公尺（即前揭（５）之合計數）仍應以之為
      據；又丙區一、四九四．三平方公尺，雖八十九年度房屋稅訴願事件業經被告
      認為停工致按營業稅減半稅率核課，惟基於該次勘查為九十年三月，距本案課
      徵所屬期間為八十六年七月至八十七年六月時隔已久，且本案於受理復查後承
      辦人員曾就使用情形如何已實地勘查，是此部分仍應認定空置而非停工中；此
      外，前揭勘查結果有關鍋爐室部分，其中放置兩具鍋爐，且該部分因長期塵封
      而未變動，應追溯改認停工中，並就面積一○○．八平方公尺加上集塵室及雨
      棚面積合計為一二六．三五平方公尺，改按營業減半用稅率核課。經就前述按
      供營業用、營業減半用、非住家非營業用及住家用等區分如下：
（１）按營業用稅率核課面積（合計一、一二○‧八五平方公尺）：
      出租富順公司廠房一、○一六‧八六平方公尺，包括乾燥室一四四平方公尺，
      甲區廠房五八○‧八平方公尺，丙區廠房二九二‧○六平方公尺（1,016.00-
      000- 000.8）。出租富順公司辦公室、展示室分別為八七‧四六平方公尺，一
      六‧五三平方公尺。
（２）按營業用稅率減半核課面積（合計九九七‧五五平方公尺）：
      鍋爐室（含集塵室、雨棚）一二六‧三五平方公尺，乙區廠房八七一‧二平方
      公尺。
（３）按非住家非營業用稅率核課面積 （合計一、二○二．二九平方公尺）：
      丙區廠房面積一、二Ｏ二．二九平方公尺（廠房全部面積2,946.35- 出租予富
      順公司之甲區廠房580.8-丙區廠房面積為292.06 -供原告堆置其供生產用目前
      停工中之機械及材料部分之乙區廠房面積871.2）。
（４）按住家用稅率核課面積（合計九五‧五一平方公尺）：
      二樓扣除展示室以外面積六六‧二三平方公尺（82.76 -16.53），廠房旁廁所
      面積二九‧二八平方公尺。
  ４、準此，依前揭區分之各使用情形面積重行計算八十七年房屋稅應為五七，四○
      五元、教育捐一一、三二七元，合計六八、七三二元，顯然大於本處復查決定
      重核之房屋稅與教育捐合計數六五、七一三元，基於禁止不利益變更之原則，
      復查決定所為「本稅五六、二一四元，教育捐九、四九九元，合計六五、七一
      三元」之處分，仍應維持。
    理  由
壹、七十六年度至八十六年度房屋稅部分：
一、按「納稅義務人對於因適用法令錯誤或計算錯誤溢繳之稅款，得自繳納之日起五
    年內提出具體證明，申請退還；逾期未申請者，不得再行申請。」固為稅捐稽徵
    法第二十八條所明定。惟就其文義解釋，請求退稅之緣由，必須因適用法令錯誤
    或計算錯誤而溢繳稅款者，始足當之，否則，即無其適用。再依其反面解釋，稅
    捐稽徵機關依據認定之事實，核定其應納稅額或應補徵稅額，並無適用法令錯誤
    或計算錯誤情事者，自不得據以申請退還。申言之，本條規定之適用，納稅義務
    人必須本於認明之事實指出原處分有何適用法令錯誤或計算錯誤溢繳稅款之情事
    者，始符申請退還溢繳稅款之要件。又稅捐稽徵法第二十八條申請退稅之期限，
    並未規定僅於納稅義務人因適用法令錯誤或計算錯誤溢繳之情形有其適用，此由
    法條規定之文義觀之甚明。是財政部六十六年二月十六台財稅第三一一八六號函
    雖曾函釋本條退稅之規定，係指「納稅義務人申請就溢繳稅款退還而言，如為稽
    徵機關發現錯誤或溢繳之案件，而本職權自動更正退還者，應不受本條五年期間
    之限制」，然財政部編印八十九年版稅捐稽徵法令彙編時，已將上該函釋列為「
    免列函令」，其免列理由為「與稅捐稽徵法第二十八條規定未合」，揆諸本條規
    定意旨，自屬妥適。
二、次按「納稅義務人對於核定稅捐之處分如有不服，應依規定格式，敘明理由，連
    同證明文件，依左列規定，申請復查：一、依核定稅額通知書所載有應納稅額或
    應補徵稅額者，應於繳款書送達後，於繳納期間屆滿翌日起算三十日內，申請復
    查。二、依核定稅額通知書所載無應納稅額或應補稅額者，應於核定稅額通知書
    送達後三十日內，申請復查。」稅捐稽徵法第三十五條第一項定有明文。經查，
    系爭七十六年至八十六年度房屋稅，於被告依法核定後，原告均無異議，依據被
    告各該年度核定之稅額，如期繳納，有各該年度房屋稅繳款書附於原處分卷可稽
    。迄至被告核定原告系爭房屋八十七年度房屋稅時，原告始於八十七年一月二十
    日就被告據以課徵前開年度房屋稅之事實，有所爭執，請求退稅，核其所爭執者
    ，乃事實問題，屬於各該年度應申請復查之事項，並非本於確定之事實指出有何
    適用法令錯誤或計算錯誤之爭議，揆諸首揭說明，其申請即與稅捐稽徵法第二十
    八條規定退稅之要件不符，且其中七十六至八十一年度房屋稅部分已逾越申請退
    還之五年期限，稅捐稽徵機關依法均不得退還。是被告以系爭行政處分准予退還
    八十二年至八十六年溢繳房屋稅分別為三、○一六元，二、九六三元，二、九二
    七元，八、八三八元，八、六九六元及加計被告黎明分處駁回申請退稅之日起至
    填發國庫支票之日止之利息一併退還，本有未合，且一再訴願決定未予糾正，亦
    有欠洽。惟基於不利益變更禁止之原則，原處分及一再訴願決定仍應予以維持，
    原告請求將原處分及一再訴願決定不利於其部分撤銷，並無理由。又原處分及一
    再訴願決定既應維持，系爭八十二至八十六年度退稅部分原處分已核定退稅如上
    金額及利息，原告並無請求本院判決被告給付之必要；另被告於本件訴訟程序就
    核准退稅利息部分雖聲明加計自原告繳納房屋稅款之日起至填發國庫支票之日止
    之利息退還，然稅捐之課徵、退還，均與公益有關，而八十二至八十六年度之房
    屋稅依法本不得退還，業如上述，故原告請求判決加計自原告繳納房屋稅款之日
    起至被告黎明分處駁回日前一日止之利息部分，縱經被告為前述聲明，仍應不予
    准許。
貳、八十七年度房屋稅部分：
一、按「私有房屋有左列情形之一者，其房屋稅減半徵收﹕一、‧‧‧二、合法登記
    之工廠，供直接生產使用之自用房屋。」為房屋稅條例第十五條第二項第二款所
    明定。次按合法登記之工廠，停工期間，其自有供直接生產使用之廠房，仍可依
    房屋稅條例第十五條第二項第二款規定，減半徵收房屋稅，但將廠房變更供其他
    使用者，應按實際使用情形核課房屋稅。」「空置之非住家用房屋一律按非住家
    非營業用稅率課徵」，分別經財政部七十年二月十六日台財稅第三一一八○號及
    七十五年十一月二十六日台財稅第七五七五○八八號函釋有案。
二、本件原告所有坐落台中市西屯區○○○路○段四十號房屋，經被告核定八十七年
    度房屋稅為六六、七九五元（營業用四九、一七○元，住家用二、七七八元，非
    住非營一四、八四七元）教育捐一四、七五一元，原告不服，申經被告復查決定
    以系爭房屋經被告初查就八十六年七月至八十七年一月止之期間全按營業用稅率
    核課，八十七年二月起至六月止之期間，關於出租予其他營利事業作為廠房之部
    分按營業用稅率核課，其餘按非住家非營業用稅率核課房屋稅。原告主張自用部
    分之廠房應減半課徵，經被告派員實地勘查結果，出租予富順公司面積七二○平
    方公尺之部分，據原告提供工廠租賃契約所載租賃期間係自八十六年四月一日起
    至八十八年三月三十一日止，該部分既出租供營業使用，自仍應按營業用稅率核
    課房屋稅。至面積七二○平方公尺之部分，佔全部廠房四分之一，係原告堆置原
    供生產用之機械及材料符合首揭減半徵收規定准按營業用稅率減半，核算稅額課
    徵房屋稅。另全部廠房其餘四分之二部分面積為一、四四○平方公尺係空置核與
    首揭財政部函釋得減半徵收所定之「停工期間」不符，仍應按非住家非營業用稅
    率課徵房屋稅等由，復查結果，重行核定八十七年度房屋稅本稅五六、二一四元
    ，教育捐九、四九九元。原告仍表不服，主張原告工廠僅有大廠房乙幢，內分甲
    、乙、丙區三部分，甲區出租、乙丙兩區留做自用。乙區係倉庫，堆置原、物料
    及閒置機器設備。丙區係加工、包括代工、裝配及成品之用。業務時有時無，原
    告預留丙區空置，以備隨時接受代工，裝配及成品打包等運作空間在無代工裝配
    時丙區為空置，復查人員實地勘察結果丙區為空置，是理所當然。何謂「停工期
    間」？每月有做有停，暫停要申報變更使用，暫做又要申報變更使用。原告自五
    十九年至今領有工廠登記證、營業，有各月營業稅繳款書為證，且接受台中市政
    府工商科、經濟部工廠校正及營運調查。被告將八十七年度房屋稅乙、丙兩區廠
    房按非住非營業用稅率課徵，顯有未合云云，提起訴願，經台灣省政府訴願決定
    以本件原告所有坐落台中市○○區○○里○○○路○段四○號（廠房）房屋，經
    被告實地勘查，出租予富順公司面積七二○平方公尺部分，按營業用稅率核課，
    另面積七二○平方公尺部分因原告堆置原供生產用之機械及材料，符合首揭條例
    第十五條第二項第二款減半徵收之規定，至其餘面積一、四四○平方公尺部分係
    空置，按非住家非營業用稅率核課其八十七年度房屋稅合計本稅五六、二一四元
    ，教育捐九、四九九元，揆諸首揭規定，尚無違誤，駁回訴願。原告不服，提起
    再訴願，主張其確實有營業，系爭房屋自行供生產、加工用面積為一、五○○平
    方公尺、供倉庫使用八二八平方公尺，出租廠房七六三平方公尺，被告以空置不
    用面積一、四四○平方公尺，出租廠房面積七二○平方公尺，均非屬實，是核定
    之房屋稅有誤等語。再訴願決定除持與訴願決定相同之論見外，並以被告復查決
    定依房屋使用情形至現場瞭解結果，以出租面積七二○平方公尺按營業用稅率，
    另面積七二○平方公尺為堆置供生產使用之機械及材料依營業用稅率減半核課，
    另廠房其餘四分之二即一、四四○平方公尺係空置按非住家非營業用稅率核課，
    經核並無不妥等情，予以駁回。
三、經查，原告就本案申請復查及提起訴願均主張廠房部分除七二○平方公尺出租外
    ，餘係自用，應按營業用減半稅率核課，嗣提起再訴願則訴稱系爭房屋自行供生
    產、加工用面積為一、五○○平方公尺，供倉庫使用八二八平方公尺，出租廠房
    七六三平方公尺，被告以空置不用面積一、四四○平方公尺，出租廠房面積七二
    ○平方公尺均非事實等語，乃至本次行政訴訟，其各階段行政救濟所指陳者，皆
    不相同。適被告為究明原告因另案八十九年度房屋稅（課徵所屬期間：八十八年
    七月一日至八十九年六月卅日）訴願案主張之實情，於九十年三月十二日由各經
    辦人員會同實地履勘（原告代表人亦在場）獲致之結果如下：
（１）廠房面積正確計有二、九四六‧三五平方公尺，包含租予富順公司之甲區五八
      ○‧八平方公尺，供原告堆置其供生產用之機械及材料部分目前停工中之乙區
      八七一‧二平方公尺，及散置有部分小型機器之丙區一、四九四‧三平方公尺
      。其中面積約有四四八．三平方公尺堆置有富順公司貨品（該部分面積視堆貨
      情形而定並不固定），甲、丙區則可相互通行。
（２）廠房旁（臨丙區廠房）廁所面積二九‧二八平方公尺。
（３）廠房旁（臨甲區廠房）租予富順公司之乾燥室面積一四四平方公尺。
（４）廠房旁鍋爐室主體面積一○○‧八平方公尺內置有鍋爐二具，塵封已久，鍋爐
      室旁之集塵室、雨棚面積分別為一五‧七五平方公尺，九‧八平方公尺。
（５）租予富順公司之辦公室主體面積六七‧一六平方公尺，辦公室旁之臥室、廁所
      面積分別為一四平方公尺，六‧三平方公尺。
（６）前開部分二樓面積八二‧七六平方公尺為住家用，其中展示室部分一六．五三
      平方公尺，八十九年租賃契約記載未承租改課住家用。
      茲因廠房實際丈量面積為二、九四六‧三五平方公尺，又取具原告與富順公司
      訂定租賃期間為八十六年四月一日起至八十七年三月卅一日止，延至八十八年
      三月卅一日之契約載明使用坪數：辦公室三十坪，工廠三○七．六坪，展示室
      五坪，合計三四二．六坪，是二樓出租供展示室用仍應認定一六．五二平方公
      尺，廠房出租為一、○一六．八五平方公尺（其中甲區五八○‧八平方公尺，
      乾燥室一四四平方公尺，其餘使用丙區廠房部分為面積二九二‧○六平方公尺
      【1,016.00-000-000.8】），至出租辦公室雖契約載明九九．一七平方公尺，
      惟實地丈量面積為八七‧四六平方公尺（即前揭（５）之合計數）仍應以之為
      據；又丙區一、四九四．三平方公尺，雖八十九年度房屋稅訴願事件業經被告
      認為停工致按營業稅減半稅率核課，惟基於該次勘查為九十年三月，距本案課
      徵所屬期間為八十六年七月至八十七年六月時隔已久，且本案於受理復查後承
      辦人員曾就使用情形如何已實地勘查，是此部分仍應認定空置而非停工中；此
      外，前揭勘查結果有關鍋爐室部分，其中放置兩具鍋爐，且該部分因長期塵封
      而未變動，應追溯改認停工中，並就面積一○○．八平方公尺加上集塵室及雨
      棚面積合計為一二六．三五平方公尺，改按營業減半用稅率核課。經就前述按
      供營業用、營業減半用、非住家非營業用及住家用等區分如下：
（１）按營業用稅率核課面積（合計一、一二○‧八五平方公尺）：
      出租富順公司廠房一、○一六‧八六平方公尺，包括乾燥室一四四平方公尺，
      甲區廠房五八○‧八平方公尺，丙區廠房二九二‧○六平方公尺（1,016.00-
      000- 000.8）。出租富順公司辦公室、展示室分別為八七‧四六平方公尺，一
      六‧五三平方公尺。
（２）按營業用稅率減半核課面積（合計九九七‧五五平方公尺）：
      鍋爐室（含集塵室、雨棚）一二六‧三五平方公尺，乙區廠房八七一‧二平方
      公尺。
（３）按非住家非營業用稅率核課面積 （合計一、二○二．二九平方公尺）：
      丙區廠房面積一、二Ｏ二．二九平方公尺（廠房全部面積2,946.35- 出租予富
      順公司之甲區廠房580.8-丙區廠房面積為292.06 -供原告堆置其供生產用目前
      停工中之機械及材料部分之乙區廠房面積871.2）。
（４）按住家用稅率核課面積（合計九五‧五一平方公尺）：
      二樓扣除展示室以外面積六六‧二三平方公尺（82.76 -16.53），廠房旁廁所
      面積二九‧二八平方公尺。
      以上履勘結果，有被告九十年三月十二日「房屋稅實地勘查紀錄表」附於原處
      分卷可稽，並有原告與富順公司訂定之前述租賃契約書及富順公司八十八年六
      月二十四日復被告承租原告系爭房屋坪數函在卷（同原處分卷）可佐。準此，
      被告依前揭區分之各使用情形面積重行計算八十七年房屋稅應為五七，四○五
      元、教育捐一一、三二七元，合計六八、七三二元，顯然大於被告復查決定重
      核之房屋稅與教育捐合計數六五、七一三元。從而，基於禁止不利益變更之原
      則，被告復查決定所為「本稅五六、二一四元，教育捐九、四九九元，合計六
      五、七一三元」之處分，仍應維持，一再訴願決定遞予維持，尚無不合。原告
      此部分之主張，亦無可採。其訴請一再訴願決定及原處分不利於其部分撤銷，
      並無理由。又系爭八十七年房屋稅部分尚在行政爭訟中，迨經確定，稅捐稽徵
      機關即應依稅捐稽徵法第三十八條第二項規定退回原告申請復查前按原核定繳
      納之溢繳稅款，原告依同法第二十八條規定請求判決被告退還，亦無理由，不
      應准許。
參、綜上所述，本件原告之訴均無理由，應予駁回
據上論結，本件原告之訴為無理由，依行政訴訟法第一百九十五條第一項後段、第九
十八條第三項前段，判決如主文。
中    華    民    國      九十      年      十二      月      十九      日
                 臺 中 高 等 行 政 法 院 第 一 庭
                                審 判 長 法  官  簡  朝  振
                                         法  官  王  德  麟
                                         法  官  胡  國  棟
右正本證明與原本無異。
如不服本判決，應於判決送達後二十日內向本院提出上訴書狀，其未表明上訴理由者
，應於提起上訴後二十日內向本院提出上訴理由書（須依對造人數附具繕本）；如於
本判決宣示或公告後送達前提起上訴者，應於判決送達後二十日內補提上訴理由書（
須附繕本）。未表明上訴理由者，逕以裁定駁回。
提起上訴應預繳送達用雙掛號郵票拾份(每份三十四元)。
中    華    民    國      九十      年      十二      月      二十      日
                                         法院書記官  莊啟明


司法院資訊處製作；財團法人民間司法改革基金會備份。
